【裁判字號】    92,判,554
【裁判日期】    920515
【裁判案由】    徵收補償
【裁判全文】
最  高  行  政  法  院  判  決                    九十二年度判字第五五四號
    上  訴  人  乙○○
    訴訟代理人  甲○○
    被 上訴 人  高雄市政府
    代  表  人  丙○○
右當事人間因徵收補償事件，上訴人對於中華民國九十一年三月十五日高雄高等行政
法院九十年度訴字第一九七八號判決，提起上訴，本院判決如左：
    主  文
上訴駁回。
上訴審訴訟費用由上訴人負擔。
    理  由
一、上訴人所有坐落高雄市○○區○○段一小段一五○八地號土地，面積為一四五平
    方公尺，位於高雄市○○區○○路上，該路段屬高雄市十公尺都市○○道路，已
    供人車通行使用多年，未辦理徵收補償，上訴人乃於民國九十年四月十九日向被
    上訴人陳情徵收補償上開土地，經被上訴人以九十年五月二日九十高市府工新字
    第一四五九三號函復略以「本市○○○○道路通行使用尚未辦理徵收補償之私有
    土地，經清查後估算所需補償費金額龐大，實非本市目前財力所能負荷，惟有中
    央通過將既成道路納入容積轉移處理方案，始足以疏解，俟該法案通過，並通盤
    研擬本市○○道路用地解決方案定案，再憑以辦理，本案目前無法個案處理．．
    ．。」予以否准。上訴人不服，提起訴願，遭決定駁回，遂提起本件行政訴訟。
二、上訴人於原審起訴主張：系爭土地係都市○○道路用地，非既成道路用地，且都
    市計畫公告之日期為四十四年五月十九日，並且該土地之周邊道路使用土地，均
    已於六十七年至七十年間先後完成徵收，包括錦田路及民生路之周邊道路用地，
    確是政府都市計畫依法公告，且應徵收之道路用地，而於辦理徵收時，對於上訴
    人所有系爭土地疏漏而未辦理。又系爭土地緊臨之後段一五○九地號，前臨之一
    四九一地號，除同為四十四年間同期公告之計畫標的外，亦均於六十六、六十七
    年間完成徵收補償，被上訴人如何獨對介於中間之系爭土地諉為不知？此有違公
    平原則。綜上所陳，本件原處分及訴願決定均非適法，應予撤銷，為此，請撤銷
    原處分及訴願決定等語。
三、被上訴人則以：查系爭道路是屬都市○○○○○道路，惟並非司法院釋字第四○
    ○號解釋所謂「成立公用地役關係」之既成道路。依上開解釋對私有既成道路取
    得問題之處理意旨，行政院秘書長於八十五年十二月十四日台八十五內字第四五
    七四五號函示，鑑於省、市政府初步統計結果，都市○○道路及公路系統尚未徵
    收補償之私有既成道路，合計約二萬四千餘公頃，所需土地補償費按八十四年公
    告現值計算（未加四成），逾新台幣四兆元，按中央政府及地方政府目前財政狀
    況，實無法全面辦理徵收補償，爰訂定優先順序，分兩階段就取得私有既成道路
    擬具可行措施。（一）第一階段：．．．爰以政府曾辦理拓寬或打通之道路，於
    該道路範圍內登記為『道』地目之私有土地，而未予徵收補償者，列為第一階段
    政府辦理取得之私有既成道路。第二階段：第一階段以外，由政府開闢而未辦理
    徵收補償之私有既成道路，列入第二階段辦理，並依其道路寬度排定下列優先順
    序：１、第一優先：道路寬度超過十五公尺者。２、第二優先：道路寬度為八公
    尺至十五公尺者。３、第三優先：道路寬度未達八公尺者。（二）系爭土地相臨
    之同段一五○九、一五五○地號，係屬本府改制前六十七年度錦田路辦理徵收土
    地，另同段一四九○、一四九一、一八一四、一八一六、一八一七、一八一八、
    一八○○之一地號亦屬本府改制前六十七年度民生一路、民權一路新闢工程用地
    徵收範圍，惟查本案系爭土地屬本市○○路用地（自中正三路至民生一路段），
    除前述屬六十七年度辦理徵收二筆土地外，其餘屬私有土地部分，均尚未完成徵
    收取得，並且上開已徵收之二筆土地被徵收之原因是要改善排水問題，而系爭路
    段現況為已鋪設柏油路面（就原有形成之路面鋪設），並依都市計畫寬度（十公
    尺）完成供人車通行使用多年之現有道路，查該路段之形成係兩側建築依建築法
    規定，循指定之建築線興建後而形成。非由被上訴人依都市計畫主動興闢而成，
    茲被上訴人因限於財力，對系爭土地業依都市計畫寬度完成使用之私有土地，暫
    緩辦理徵收補償，並無不合等語，資為抗辯
四、原審斟酌全辯論意旨及調查證據之結果，以：本件上訴人所有之系爭土地，位於
    高雄市○○區○○路上，該路段屬高雄市十公尺都市○○道路，係兩側建築依建
    築法規定，循指定之建築線興建後而形成，非由被上訴人所開闢而成，惟已供人
    車通行使用多年，未辦理徵收補償，上訴人乃於九十年四月十九日向被上訴人陳
    情徵收補償上開土地，經被上訴人以九十年五月二日九十高市府工新字第一四五
    九三號函復予以否准之事實，有上訴人九十年四月十九日陳情書、被上訴人九十
    高市府工新字第一四五九三號函及八○高市工建築使字第八○一號使用執照等影
    本暨高新地圖謄字第○一九八七三號地籍圖謄本分別附於原處分卷及本院卷可稽
    ，洵堪信實。上訴人雖主張：系爭土地緊臨之後段一五○九地號，前臨之一四九
    一地號，除同為四十四年間同期公告之計畫標的外，亦均於六十六、六十七年間
    完成徵收補償，被上訴人如何獨對介於中間之系爭土地諉為不知？此有違公平原
    則云云。惟查，前述錦田路上之全部私有既成道路，除上訴人所指上開二地號土
    地係因改善排水問題而經議會通過於六十六年間辦理徵收外，其餘私有土地仍均
    未辦理徵收，此經被上訴人陳述甚明，並有該道路地圖影本一份附卷可資佐證，
    是上訴人前揭主張，即非有據。次查，上訴人所有之系爭土地雖經被上訴人編定
    為道路用地，然因主管機關長期未予徵收，致系爭土地受到法令限制而無法自由
    使用收益，此固與憲法保障人民私有財產權之宗旨不符，惟系爭土地應否徵收及
    應如何徵收，於土地徵收條例八十九年二月二日經總統公布實施後，自應優先適
    用該條例規定之內容為之。茲觀諸該條例規定，徵收土地應由中央主管機關核准
    之。而所謂中央主管機關係指內政部，亦如前述，準此，有關土地徵收既應由中
    央主管機關內政部核准之，則各地方政府就其都市○○區○○道路用地或其他公
    共設施保留地本無准否徵收之權責，自亦無從基於人民之請求而作成應否徵收之
    處分，是上訴人逕行請求被上訴人就其所有之系爭土地辦理徵收，於法自有未合
    。其次，有關土地之徵收及補償之相關事宜，依土地徵收條例規定，土地徵收程
    序，應由需用土地人先與土地所有權人以協議價購或其他方式取得，如無法取得
    時，再由需用土地人提出徵收土地之申請，報經中央主管機關內政部核准後，該
    管直轄市或縣（市）主管機關於接獲核准徵收案時，應即予公告，其公告期間為
    三十日。至徵收土地之補償費，則由需用土地人將補償地價繳交該管直轄市或縣
    （市）主管機關於公告期滿後十五日內轉發，否則該土地徵收案即失其效力。又
    被徵收土地權利關係人對於徵收補償價額不服直轄市或縣（市）主管機關之查處
    者，該管直轄市或縣（市）主管機關得提請地價評議委員會復議，土地權利關係
    人不服該復議結果者，即得依法提起行政救濟等情，此觀土地徵收條例第十一、
    十三、十四、十七、十八、十九、二十及二十二等條文之規定自明。職故，司法
    院釋字第四○○號解釋雖指既成道路成立公用地役關係者，其所有權人因公益而
    特別犧牲其財產上之利益，國家自應依法律之規定辦理徵收給予補償及若在某一
    道路範圍內之私有土地均辦理徵收，僅因既成道路有公用地役關係而以命令規定
    繼續使用，毋庸同時徵收補償，顯與平等原則相違，惟該號解釋文內亦明言「國
    家應依法律之規定辦理徵收給予補償」，申言之，各級政府因興辦公共事業或實
    施國家經濟政策需要，對於徵收取得之土地固應給予補償，惟亦需在「依法律之
    規定辦理徵收」前提下，斟酌其財源狀況而給予土地所有權人相當之補償，並非
    意指其提供土地作為既成道路而供公眾使用之所有權人，均得本於該號解釋而請
    求各級政府機關辦理徵收而要求給予補償，此觀該號解釋之理由書中明「．．
    ．各級政府如因經費困難，不能對上述道路全面徵收補償，有關機關亦應訂定期
    限籌措財源逐年辦理或以他法補償。．．．」亦可明瞭。查上訴人所有前述土地
    ，雖非屬司法院大法官釋字第四○○號解釋之成立公用地役關係之既成道路，然
    既為都市○○○○○道路，參照司法院大法官釋字第四○○號解釋之精神，政府
    本仍應依法給予徵收補償。惟該號解釋僅係針對國內實際存在之土地徵收問題提
    出國家立法及施政之指針，尚非直接賦予人民得據此解釋作為向各級政府機關請
    求作成徵收補償處分之依據。從而上訴人請求被上訴人應就上訴人所有之系爭土
    地辦理徵收補償，依法洵屬無據，自無從准許。原處分及訴願決定駁回上訴人之
    請求，其理由雖與前揭之論述有異，惟其結論尚無不同，因將訴願決定及原處分
    均予維持，駁回上訴人之訴。
五、本院經核原判決於法並無違誤。上訴意旨仍執前詞，並主張上訴人以土地徵收條
    例第一條第二項、第三項，第二條之規定，據以聲請徵收補償即無不合，詎原判
    決竟引據失義，率以土地徵收條例第十三條、第十四條、第十五條之規定駁斥，
    惟細觀土地徵收條例第十三條、第十四條、第十五條之規定，乃就需用土地人辦
    理徵收之適用準則，此就本件上訴人於原審之訴訟標的而言實方柄圓鑿，有判決
    理由矛盾之違法。又系爭土地，依高雄市政府工務局製給之卷附土地分區使用証
    明書，係道路用地，且都市計劃公告之日期為民國四十四年五月十九日。經上訴
    人申請得系爭土地及週邊土地之地籍圖，且週邊道路使用土地（包括錦田路及民
    生路），均已於六十七年至七十年間先後完成徵收，由高雄市政府工務局土地使
    用分區證明書足堪佐證，包括錦田路及民生路之周邊道路用地，確是政府都市計
    劃依法公告，且應徵收之道路用地，於辦理徵收時，對於上訴人所有系爭土地疏
    漏而未辦理，此已嚴重影響上訴人之權益。惟原處分機關一再曲解為「既成道路
    」，且其等率予駁斥之依據為所調閱之「面臨系爭土地之建物所核發之六十一高
    市工都築使字第一五○七號及八○高市工建字第八○一號使用執照」核對結果。
    如無都市計劃，則兩側之建築物如何依建築法規定，指定建築線，此能強予歸類
    為「既成道路」？原決定及原處分機關根本無引司法院大法官議決釋字第四○○
    號之餘地！原判決對系爭事實絲毫未予查證，即歸類為所謂「都市○○○○○道
    路」，據以駁斥否准，有判決不備理由之違法等語。然查「土地徵收，依本條例
    之規定，本條例未規定者，適用其他法律之規定。其他法律有關徵收程序、徵收
    補償標準與本條例牴觸者，優先適用本條例。」、「本條例所稱主管機關；在中
    央為內政部；在直轄市為直轄市政府；在縣（市）為縣（市）政府。」、「申請
    徵收土地或土地改良物，應由需用土地人擬具詳細徵收計畫書，並附具徵收土地
    圖冊或土地改良物清冊及土地使用計畫圖，送由核准徵收機關核准，並副知該管
    直轄市或縣（市）主管機關。」、「徵收土地或土地改良物，由中央主管機關核
    准之。」、「中央主管機關應設土地徵收審議委員會，審議土地徵收案件；其組
    織規程，由中央主管機關定之。」為土地徵收條例第一條第二、三項、第二條、
    第十三條、第十四條及第十五條所明定。另就司法院釋字第四○○號解釋既成道
    路成立公用地役關係者，其所有權人因公益而特別犧牲其財產上之利益，國家自
    應依法律之規定辦理徵收意旨。因中央政府及地方政府目前財政狀況，實無法全
    面辦理徵收補償，政府爰訂定優先順序，分兩階段就取得私有既成道路擬具可行
    措施。「第一階段：．．．爰以政府曾辦理拓寬或打通之道路，於該道路範圍內
    登記為『道』地目之私有土地，而未予徵收補償者，列為第一階段政府辦理取得
    之私有既成道路。第二階段：第一階段以外，由政府開闢而未辦理徵收補償之私
    有既成道路，列入第二階段辦理，並依其道路寬度排定下列優先順序：1.第一優
    先：道路寬度超過十五公尺者。2.第二優先：道路寬度為八公尺至十五公尺者。
    3.第三優先：道路寬度未達八公尺者。」亦經行政院秘書長八十五年十二月十四
    日台八十五內字第四五七四五號函釋在案。而上訴人所有系爭土地，位於高雄市
    新興區○○路上，該路段屬高雄市十公尺都市○○道路，已供人車通行使用多年
    ，未辦理徵收補償，上訴人向被上訴人陳情徵收補償，則被上訴人予以否准，尚
    非無據，訴願決定及原判決亦予維持，均無不合。況查原判決已就本件爭點即上
    訴人主張系爭土地緊臨之後段一五○九地號，前臨之一四九一地號，除同為四十
    四年間同期公告之計畫標的外，亦均於六十六、六十七年間完成徵收補償，被上
    訴人如何獨對介於中間之系爭土地諉為不知？此有違公平原則乙節，為不可採等
    情。明確詳述其得心證之理由，有如前述。並與前開土地徵收條例法令規定及解
    釋、函釋意旨要無不合，尚無判決不適用法規或適用不當之違法；亦難謂有判決
    不備理由或矛盾之違法，縱原審雖有未於判決中加以論斷者，惟尚不影響於判決
    之結果，與所謂判決不備理由之違法情形不相當。至於上訴人其餘訴稱各節，乃
    上訴人以其對法律上見解之歧異，就原審取捨證據、認定事實之職權行使，指摘
    其為不當，均無可採。綜上所述，上訴意旨指摘原判決違誤，求予廢棄，難認有
    理由，應予駁回。
據上論結，本件上訴為無理由，爰依行政訴訟法第二百五十五條第一項、第九十八條
第三項前段，判決如主文。
中    華    民    國    九十二      年      五        月      十五      日
                    最 高 行 政 法 院  第 五 庭
                                審 判 長 法  官      徐  樹  海
                                         法  官      廖  宏  明
                                         法  官      鄭  淑  貞
                                         法  官      林  家  惠
                                         法  官      林  茂  權
右  正  本  證  明  與  原  本  無  異
                                         法院書記官  王  褔  瀛
中    華    民    國    九十二      年      五        月      十五      日


司法院資訊處製作；財團法人民間司法改革基金會備份。
